臺灣苗栗地方法院刑事判決
110年度訴字第310號
110年度訴字第390號
公  訴  人  臺灣苗栗地方檢察署檢察官
被      告  王幼翔



上列被告因加重詐欺等案件，經檢察官提起公訴（110年度偵字
第260號、第1220號、第2200號、第3170號、第3502號、110年度
軍偵字第5號、第22號）及追加起訴（110年度偵字第4783號、第
5508號），被告於準備程序中就被訴事實為有罪之陳述，經本院
合議庭裁定由受命法官獨任行簡式審判程序，判決如下：
    主    文
王幼翔犯如附表主文欄所示之罪，各處如附表主文欄所示之刑。
應執行有期徒刑貳年陸月。
未扣案之犯罪所得新臺幣參萬元沒收，於全部或一部不能沒收或
不宜執行沒收時，追徵其價額。 
    犯罪事實及理由
一、本案犯罪事實、證據名稱均引用檢察官起訴書（附件一）、
    追加起訴書（附件二）之記載，證據部分補充被告王幼翔於
    本院準備程序及審理時之自白、臺灣高等法院被告前案紀錄
    表。
二、論罪科刑： 
  ㈠倘能證明人頭帳戶內之資金係前置之特定犯罪所得，即應逕
    以一般洗錢罪論處，自無適用特殊洗錢罪之餘地。例如詐欺
    集團向被害人施用詐術後，為隱匿其詐欺所得財物之去向，
    而令被害人將其款項轉入該集團所持有、使用之人頭帳戶，
    並由該集團所屬之車手前往提領詐欺所得款項得逞，檢察官
    如能證明該帳戶內之資金係本案詐欺之特定犯罪所得，即已
    該當於新法第14條第1項之一般洗錢罪；至若無法將人頭帳
    戶內可疑資金與本案詐欺犯罪聯結，而不該當第2條洗錢行
    為之要件，當無從依第14條第1項之一般洗錢罪論處，僅能
    論以第15條第1項之特殊洗錢罪。另過去實務認為，行為人
    對犯特定犯罪所得之財物或利益作直接使用或消費之處分行
    為，或僅將自己犯罪所得財物交予其他共同正犯，祇屬犯罪
    後處分贓物之行為，非本條例所規範之洗錢行為，惟依新法
    規定，倘行為人意圖掩飾或隱匿特定犯罪所得來源，而將特
    定犯罪所得直接消費處分，甚或交予其他共同正犯予以隱匿
    ，而由共同正犯以虛假交易外觀掩飾不法金流移動，即難認
    僅單純犯罪後處分贓物之行為，應仍構成新法第2條第1或2
    款之洗錢行為（最高法院108年度台上字第1744號、第2425
    號、第2500號、第3086號判決意旨參照）。
  ㈡組織犯罪防制條例係藉由防制組織型態之犯罪活動為手段，
    以達成維護社會秩序、保障人民權益之目的，乃於該條例第
    3條第1項前段與後段，分別對於「發起、主持、操縱、指揮
    」及「參與」犯罪組織者，依其情節不同而為處遇，行為人
    雖有其中一行為（如參與），不問其有否實施各該手段（如
    詐欺）之罪，均成立本罪。然在未經自首或有其他積極事實
    ，足以證明其確已脫離或解散該組織之前，其違法行為，仍
    繼續存在，即為行為之繼續，而屬單純一罪，至行為終了時
    ，仍論為一罪。又刑法上一行為而觸犯數罪名之想像競合犯
    存在之目的，在於避免對於同一不法要素予以過度評價。自
    然意義之數行為，得否評價為法律概念之一行為，應就客觀
    構成要件行為之重合情形、主觀意思活動之內容、所侵害之
    法益與行為間之關連性等要素，視個案情節依社會通念加以
    判斷。刑法刪除牽連犯之規定後，原認屬方法目的或原因結
    果，得評價為牽連犯之二犯罪行為間，如具有局部之同一性
    ，或其行為著手實行階段可認為同一者，得認與一行為觸犯
    數罪名之要件相侔，依想像競合犯論擬。倘其實行之二行為
    ，無局部之重疊，行為著手實行階段亦有明顯區隔，依社會
    通念難認屬同一行為者，應予分論併罰。因而，行為人以一
    參與詐欺犯罪組織，並分工加重詐欺行為，同時觸犯參與犯
    罪組織罪及加重詐欺取財罪，雖其參與犯罪組織之時、地與
    加重詐欺取財之時、地，在自然意義上非完全一致，然二者
    仍有部分合致，且犯罪目的單一，依一般社會通念，認應評
    價為一罪方符合刑罰公平原則，應屬想像競合犯，如予數罪
    併罰，反有過度評價之疑，實與人民法律感情不相契合。又
    刑罰要求適度之評價，俾對法益之侵害為正當之維護。因此
    ，加重詐欺罪係侵害個人財產法益之犯罪，其罪數計算，以
    被害人數、被害次數之多寡，決定其犯罪之罪數；核與參與
    犯罪組織罪之侵害社會法益，因應以行為人所侵害之社會全
    體利益為準據，認定係成立一個犯罪行為，有所不同。是以
    倘若行為人於參與犯罪組織之繼續中，先後加重詐欺數人財
    物，因行為人僅為一參與組織行為，侵害一社會法益，應僅
    就首次犯行論以參與犯罪組織罪及加重詐欺罪之想像競合犯
    ，而其後之犯行，乃為其參與組織之繼續行為，為避免重複
    評價，當無從將一參與犯罪組織行為割裂再另論一參與犯罪
    組織罪，而與其後所犯加重詐欺罪從一重論處之餘地（最高
    法院107年度台上字第1066號、108年度台上字第416號判決
    意旨參照）。 
  ㈢經查，本案被告參與陳政龍等人所屬之詐欺集團，負責擔任
    收取金融機構帳戶資料之工作，先由本案被告出面向張睿杰
    （由本院另行審結）、顏鈺晟（由本院另行審結）2人以每
    帳戶新臺幣（下同）1萬元之報酬，取得張睿杰申辦之中國
    信託商業銀行帳號000-000000000000號帳戶、顏鈺晟申辦之
    台新國際商業銀行帳號000-00000000000000號帳戶（下稱本
    案人頭帳戶）後，轉交予陳政龍及本案詐欺集團成員。再由
    本案詐欺集團其餘不詳成員，與起訴書附表一、二「被害人
    」欄所示之被害人等、追加起訴書犯罪事實欄一㈠、㈡所示之
    被害人等，依起訴書附表一、二「詐欺手法」欄、追加起訴
    書犯罪事實欄一㈠、㈡所示之被害人等指述之情節施行詐術，
    因而分別匯款至詐欺集團成員所指定之本案人頭帳戶。上開
    詐欺集團成員得手後，再由本案詐欺集團其餘不詳成員持本
    案人頭帳戶之金融卡提領贓款，據以隱匿犯罪所得之去向等
    情，業經本院認定如前，足見本案詐欺集團組織縝密，分工
    精細，成員已達3人以上，且被告對此亦有認知。
  ㈣查被告與共犯等所為詐欺犯行中，追加起訴書犯罪事實欄一㈠
    所示告訴人田芸瑄匯款時間為民國109年8月29日上午11時41
    分許，為最早顯露於外之詐騙時間，應認定該次為首次之詐
    欺犯行。是核被告就追加起訴書犯罪事實欄一㈠所為，係犯
    組織犯罪防制條例第3條第1項後段之參與犯罪組織罪、洗錢
    防制法第14條第1項之一般洗錢罪、刑法第339條之4第1項第
    2款之三人以上共同詐欺取財罪；就起訴書附表一編號1至7
    、附表二編號1、追加起訴書犯罪事實欄一㈡所為，均係犯洗
    錢防制法第14條第1項之一般洗錢罪、刑法第339條之4第1項
    第2款之三人以上共同詐欺取財罪。
  ㈤共同實施犯罪行為，在合同意思範圍內，相互利用他人之行
    為，以達其犯罪之目的，原不必每一階段均參與，祇須分擔
    犯罪行為之一部，即應對於全部所發生之結果共同負責；又
    共同正犯之意思聯絡，不限於事前有所協定，於行為當時，
    基於相互之認識，以共同犯罪之意思參與者，亦無礙於共同
    正犯之成立。倘犯罪結果係因共犯之合同行為所致者，無論
    出於何人所為，在共犯間均應同負全部之責，並無分別何部
    分為孰人實行之必要（最高法院92年度台上字第6265號、95
    年度台上字第3489號、第3739號判決意旨參照）。被告雖未
    親自實施以通訊軟體詐騙被害人等，惟其配合本案詐欺集團
    不詳成員行騙，擔任收取本案人頭帳戶之收簿手，此等犯罪
    型態具有相當縝密之計畫，堪認被告與陳政龍、所屬詐欺集
    團不詳成員相互間，有彼此利用之合同意思，而互相分擔犯
    罪行為，應論以共同正犯。
  ㈥被告上開所犯組織犯罪防制條例第3條第1項後段之參與犯罪
    組織罪，與其首次和詐欺集團成員共同就追加起訴書犯罪事
    實欄一㈠所示告訴人田芸瑄陷於錯誤而轉帳金錢，所犯刑法
    第339條之4第1項第2款之三人以上共同詐欺取財罪，具有行
    為局部之同一性，在法律上應評價為一行為，認係一行為觸
    犯數罪名之想像競合犯，應依刑法第55條之規定，從一重之
    三人以上共同詐欺取財罪處斷。又被告就起訴書附表一、二
    、追加起訴書犯罪事實欄一㈠、㈡所示各次加重詐欺取財罪及
    一般洗錢罪，各係一行為觸犯數罪名，各為想像競合犯，均
    應依刑法第55條之規定，各從一重論以刑法第339條之4第1
    項第2款之三人以上共同詐欺取財罪處斷。
  ㈦詐欺取財罪，係為保護個人之財產法益而設，行為人罪數之
    計算，自應依遭詐騙之被害人人數計算。本案被告對如起訴
    書附表一、二、追加起訴書犯罪事實欄一㈠、㈡所示各被害人
    所犯之三人以上共同詐欺取財罪，各罪在時間差距上可以分
    開，且犯意各別，行為互異，在刑法評價上各具獨立性，應
    分論併罰。 　　
  ㈧累犯之加重事由：
    被告有起訴書犯罪事實欄三所載之前案科刑與執行情形，有
    臺灣高等法院被告前案紀錄表在卷可稽（見本院訴310卷第3
    5頁至第37頁），其受徒刑（入監服刑）執行完畢，5年以內
    故意再犯本案有期徒刑以上之各罪，均構成累犯。本院依司
    法院釋字第775號解釋意旨，審酌被告前因犯罪而經徒刑執
    行完畢後，理應產生警惕作用，能因此自我控管，不再觸犯
    有期徒刑以上之罪，卻於執行完畢後便故意再犯本案之罪，
    足見被告有其特別惡性，且前罪之徒刑執行無成效，對於刑
    罰之反應力顯然薄弱；再考量被告前案所犯與本案所犯之罪
    質雖異，然依被告本案所犯情節，因累犯加重其最低本刑，
    尚無司法院釋字第775號解釋所謂加重最低本刑致生行為人
    所受之刑罰超過其所應負擔罪責之情形（最高法院109年度
    台上字第51號、第247號、第518號、第691號等判決意旨參
    照）。從而，本院認均有必要依刑法第47條第1項之規定，
    加重其刑。
　㈨組織犯罪防制條例、洗錢防制法之減輕事由：
    想像競合犯之處斷刑，本質上係『刑之合併』。其所謂從一重
    處斷，乃將想像競合犯組成之評價上數罪，合併為科刑一罪
    ，其所對應之刑罰，亦合併其評價上數罪之數法定刑，而為
    一個處斷刑。易言之，想像競合犯侵害數法益者皆成立犯罪
    ，論罪時必須輕、重罪併舉論述，同時宣告所犯各罪名，包
    括各罪有無加重、減免其刑之情形，亦應說明論列，量刑時
    併衡酌輕罪部分量刑事由，評價始為充足，然後依刑法第55
    條前段規定『從一重處斷』，非謂對於其餘各罪可置而不論。
    因此，法院決定處斷刑時，雖以其中最重罪名之法定刑，做
    為裁量之準據，惟於裁量其輕重時，仍應將輕罪合併評價在
    內（最高法院108年度台上字第4405號、第4408號判決意旨
    參照）。本案如起訴書附表一編號1至6、附表二編號1、追
    加起訴書犯罪事實欄一㈠、㈡所示之犯行，均係犯刑法第339
    條之4第1項第2款之三人以上共同詐欺取財罪、洗錢防制法
    第14條第1項之一般洗錢罪，而各依想像競合犯從一重之加
    重詐欺罪處斷。但對於被告於偵查、審判中自白各犯行，爰
    適用洗錢防制法第16條第2項之規定就所犯同法第14條第1項
    之一般洗錢罪部分減輕其刑。又犯組織犯罪防制條例第3條
    之罪，偵查及審判中均自白者，減輕其刑，組織犯罪防制條
    例第8條第1項後段定有明文；且洗錢防制法第16條第2項規
    定：犯前2條之罪（即洗錢防制法第14條之一般洗錢罪、同
    條例第15條之特殊洗錢罪），在偵查或審判中自白者，減輕
    其刑。查被告於偵查及法院審理期間，始終坦承加入本案詐
    欺集團擔任收取本案人頭帳戶之收簿手而參與犯罪組織等事
    實，堪認被告於偵查與審判中，對參與犯罪組織與洗錢之犯
    行，均已自白，合於上開規定，本院自應就此一併審酌，並
    於量刑時予以考量。
　㈩爰以行為人之責任為基礎，審酌被告正值壯年，卻不思循正
    當途徑賺取財物，為貪圖不法利益，擔任收取本案人頭帳戶
    之收簿手，再交由陳政龍交予詐欺集團不詳成年成員之車手
    ，供詐欺集團提領所詐得之款項，隱匿犯罪所得之去向，無
    視政府一再宣示掃蕩詐欺集團決心，造成被害人等之財產損
    失，同時使不法分子得以隱匿真實身份，減少遭查獲之風險
    ，助長犯罪，破壞社會秩序及社會成員間之互信基礎甚鉅，
    行為實值非難；兼衡被告加入詐欺集團之時間、在詐欺集團
    內擔任之角色分工、各該被害人受損害之狀況；並考量被告
    之前科素行（參被告之臺灣高等法院被告前案紀錄表，見本
    院訴310卷第21頁至第59頁，累犯部分不予重複評價），及
    其犯後尚知坦承犯行，惟未與被害人等調解或和解之態度，
    及於本院審理時自承之智識程度、生活狀況（見本院訴310
    卷第3088頁）、被害人等對本案之意見（參意見調查表，見
    本院訴310卷第115頁至第132之3頁）等一切情狀，分別量處
    如附表「主文」欄所示之刑。再審酌被告本案犯罪類型、手
    法、時間分布等因素，依各該罪合併後之不法內涵、罪責原
    則及合併刑罰所生效果等，定其應執行之刑如主文第1項所
    示，以期相當。　
　末按犯第1項之罪者，應於刑之執行前，令入勞動場所，強制
    工作，其期間為3年，組織犯罪防制條例第3條第3項雖定有
    明文。然依據司法院於110年12月10日公布之釋字第812號解
    釋文，106年4月19日修正公布之組織犯罪防制條例第3條第3
    項規定：「犯第1項之罪者，應於刑之執行前，令入勞動場
    所，強制工作，其期間為3年。」（嗣107年1月3日修正公布
    第3條，但本項並未修正）就受處分人之人身自由所為限制
    ，違反憲法比例原則及憲法明顯區隔原則之要求，與憲法第
    8條保障人身自由之意旨不符，應自本解釋公布之日起失其
    效力。是上開規定既經司法院解釋認定為違憲、並宣告自11
    0年12月10日起失其效力，本院自無從再依上開已經失效之
    規定對被告為強制工作之諭知，一併指明。　　　 
三、沒收部分：
  ㈠沒收新制係參考外國立法例，為契合沒收之法律本質，認沒
    收為刑法所定刑罰及保安處分以外之法律效果，具有獨立性
    ，而非刑罰（從刑），已明定沒收為獨立之法律效果，在修
    正刑法第五章之一以專章規範，故判決主文內諭知沒收，已
    毋庸於各罪項下分別宣告沒收，亦可另立一項合併為相關沒
    收宣告之諭知（最高法院106年度台上字第386號判決意旨參
    照），故本院就本案應沒收之犯罪所得，爰於諭知被告應處
    之刑後，併為相關沒收之宣告，先予說明。
　㈡共同正犯犯罪所得之沒收或追徵，應就各人所分得之數為之
    ，倘若共同正犯內部間，對於不法利得分配明確時，應依各
    人實際分配所得宣告沒收（最高法院107年度台上字第1572
    號判決意旨參照）。犯罪所得，屬於犯罪行為人者，沒收之
    。前二項之沒收，於全部或一部不能沒收或不宜執行沒收時
    ，追徵其價額，刑法第38條之1第1項前段、第3項分別定有
    明文。
　㈢查被告供稱其取得本案人頭帳戶所得之獲利為3萬元等語（見
    苗栗地檢偵1220卷第141頁、第151頁、彰化警卷第7頁），
    可認被告就本案所獲之犯罪所得為3萬元。而上開犯罪所得
    雖尚未扣案，然為貫徹任何人均不能保有犯罪所得之立法原
    則，爰依刑法第38條之1第1項前段、第3項之規定於主文第2
    項諭知沒收，於全部或一部不能沒收或不宜執行沒收時，追
    徵其價額。　　
  ㈣按洗錢防制法第18條規定「犯第14條之罪，其所移轉、變更
    、掩飾、隱匿、收受、取得、持有、使用之財物或財產上利
    益，沒收之；犯第15條之罪，其所收受、持有、使用之財物
    或財產上利益，亦同（第1項）。以集團性或常習性方式犯
    第14條或第15條之罪，有事實足以證明行為人所得支配之前
    項規定以外之財物或財產上利益，係取自其他違法行為所得
    者，沒收之（第2項）。對於外國政府、機構或國際組織依
    第21條所簽訂之條約或協定或基於互惠原則，請求我國協助
    執行扣押或沒收之案件，如所涉之犯罪行為符合第3條所列
    之罪，不以在我國偵查或審判中者為限（第3項）。」，關
    於犯罪行為人犯洗錢防制法第14條之罪，其所掩飾之財物本
    身僅為洗錢之標的，難認係供洗錢所用之物，故洗錢行為之
    標的除非屬於前置犯罪之不法所得，而得於前置犯罪中予以
    沒收者外，既非本案洗錢犯罪之工具及產物，亦非洗錢犯罪
    所得，尤非違禁物，尚無從依刑法沒收規定予以宣告沒收，
    自應依上開第18條第1項前段規定予以宣告沒收。又按宣告
    前二條之沒收或追徵，有過苛之虞者，得不宣告或酌減之；
    本法總則於其他法律有沒收之規定者，亦適用之。刑法第38
    條之2第2項及第11條前段分別定有明文。而雖洗錢防制法對
    於洗錢標的之沒收並未制定類似過苛調節之規定，惟因沒收
    實際上屬於干預財產權之處分，仍應遵守比例原則，是於沒
    收存有過苛之虞之情形時，本應使法官在個案情節認定後得
    不宣告沒收或酌減之，以資衡平。本件被告就起訴書附表一
    、二、追加起訴書犯罪事實欄一㈠、㈡所示由被害人等匯入之
    款項，業經本案詐欺集團其餘不詳成員提領，足認起訴書附
    表一、二、追加起訴書犯罪事實欄一㈠、㈡所示之金額已屬洗
    錢行為之標的，然因該款項，實際上係由本案詐欺集團成員
    取走，已非在其實際掌控中，被告自身除上開3萬元之犯罪
    所得外，並無獲取其他報酬，已如前述，是如對處於整體詐
    欺集團犯罪結構底層之被告沒收上開起訴書附表一、二、追
    加起訴書犯罪事實欄一㈠、㈡所示之金額，實有過苛之虞。經
    本院裁量後，認就此部分之洗錢行為標的，尚無庸對被告宣
    告沒收，併予敘明。 
據上論斷，依刑事訴訟法第273條之1第1項、第299條第1項前段
、第310條之2、第454條第2項，組織犯罪防制條例第3條第1項後
段，第8條第1項後段，洗錢防制法第14條第1項、第16條第2項，
刑法第11條前段、第28條、第339條之4第1項第2款、第55條、第
47條第1項、第38條之1第1項前段、第3項、第51條第5款，刑法
施行法第1條之1第1項，判決如主文。
本案經檢察官邱舒虹提起公訴，檢察官楊岳都追加起訴，檢察官
黃智勇到庭執行職務。 
中　　華　　民　　國　　111 　年　　1 　　月　　13　　日
                  刑事第二庭  法　官    陳雅菡
以上正本證明與原本無異。　　　　　　　　　　　　　　　　
如不服本判決應於收受判決後20日內向本院提出上訴書狀，並應
敘述具體理由。其未敘述上訴理由者，應於上訴期間屆滿後20日
內向本院補提理由書(均須按他造當事人之人數附繕本)「切勿逕
送上級法院」。告訴人或被害人如對本判決不服者，應具備理由
請求檢察官上訴，其上訴期間之計算係以檢察官收受判決正本之
日期為準。　　　　　　　　　　　　　　　　　　　　　　　
    　　　　　　　　　　　　　書記官　  林義盛
中　　華　　民　　國　　111 　年　　1 　　月　　13　　日
附錄本案論罪科刑法條：
組織犯罪防制條例第3條第1項
發起、主持、操縱或指揮犯罪組織者，處3年以上10年以下有期
徒刑，得併科新臺幣1億元以下罰金；參與者，處6月以上5年以
下有期徒刑，得併科新臺幣1千萬元以下罰金。但參與情節輕微
者，得減輕或免除其刑。
洗錢防制法第14條
有第二條各款所列洗錢行為者，處7年以下有期徒刑，併科新臺
幣5百萬元以下罰金。
前項之未遂犯罰之。
前二項情形，不得科以超過其特定犯罪所定最重本刑之刑。
中華民國刑法第339條之4
犯第339條詐欺罪而有下列情形之一者，處1年以上7年以下有期
徒刑，得併科1百萬元以下罰金：
一、冒用政府機關或公務員名義犯之。
二、三人以上共同犯之。
三、以廣播電視、電子通訊、網際網路或其他媒體等傳播工具，
    對公眾散布而犯之。
前項之未遂犯罰之。 　　　　　　　　　　　　　　　
【附表】
編號 犯罪事實 主文 1 起訴書附表一編號1 王幼翔三人以上共同犯詐欺取財罪，累犯，處有期徒刑壹年參月。 2 起訴書附表一編號2 王幼翔三人以上共同犯詐欺取財罪，累犯，處有期徒刑壹年肆月。 3 起訴書附表一編號3 王幼翔三人以上共同犯詐欺取財罪，累犯，處有期徒刑壹年參月。 4 起訴書附表一編號4 王幼翔三人以上共同犯詐欺取財罪，累犯，處有期徒刑壹年貳月。 5 起訴書附表一編號5 王幼翔三人以上共同犯詐欺取財罪，累犯，處有期徒刑壹年貳月。 6 起訴書附表一編號6 王幼翔三人以上共同犯詐欺取財罪，累犯，處有期徒刑壹年陸月。 7 起訴書附表一編號7 王幼翔三人以上共同犯詐欺取財罪，累犯，處有期徒刑壹年陸月。 8 起訴書附表二編號1 王幼翔三人以上共同犯詐欺取財罪，累犯，處有期徒刑壹年陸月。 9 追加起訴書犯罪事實一㈠ 王幼翔三人以上共同犯詐欺取財罪，累犯，處有期徒刑壹年捌月。 10 追加起訴書犯罪事實一㈡ 王幼翔三人以上共同犯詐欺取財罪，累犯，處有期徒刑壹年貳月。